---
title: "Kolmogorov-Smirnov"
subtitle: "Um teste não paramétrico de aderência para uma amostra"
format: 
  revealjs:
    width: 1600 #1400
    height: 900 #787.5
    footer: "2025 | Universidade Federal do Espírito Santo | Departamento de Estatística"
editor: visual
---


## História do teste

### Necessidade

Necessidade de criar uma forma simples e não paramétrica de verificar se os dados **seguem uma distribuição conhecida** ou se **duas amostras são semelhantes**, sem precisar assumir *normalidade*.

### Surgimento

1933 – O matemático **Andrey Kolmogorov** (russo) formulou a base teórica do teste, introduzindo a função de *distribuição empírica* e propondo um método para medir a diferença entre ela e uma *distribuição teórica*, ou seja, apenas para **uma amostra**.

1948 – O estatístico **Nikolai Smirnov**, também russo, expandiu e formalizou o trabalho de Kolmogorov, tornando o teste mais aplicável na prática estatística e criando a versão para **duas amostras**.


## Objetivo

Também conhecido como **Teste K-S** ou **Teste KS**, o Teste de Kolmogorov-Smirnov é utilizado para verificar se:

- Uma amostra segue uma determinada distribuição teórica (como normal, uniforme, etc.) → teste de aderência

- Duas amostras, independentes/não pareadas, vêm da mesma distribuição → teste de comparação entre distribuições

> **Exigências:** requer que os dados seguem escala ordinal.


## Limitações

**1. Sensibilidade**

A construção desse teste é sensível a qualquer diferença de tendência central, dispersão, assimetria e curtose entre as distribuições postas em comparação. Com isso, o resultado do teste é fortemente impactado caso as distribuições tenham valores distintos entre essas medidas.

**2. Especificação dos parâmetros** 

Requer que a distribuição teórica seja completamente especificada (sem estimar parâmetros dos dados). Se os parâmetros forem estimados da própria amostra (ex: média e desvio padrão), deve-se usar o teste de Shapiro-Wilk ou o teste de Lilliefors no lugar.


## Hipóteses 

As hipóteses apresentam a forma abaixo:

::::: columns
::: {.column width="50%"}
**Uma amostra**

$$
\left\{
\begin{array}{ll}
H_0: & F(x) = F_{0}(x) \text{;} \\
H_1: & F(x) \neq F_{0}(x) \text{.}
\end{array}
\right.
$$
$S(x)$ é a função de distribuição empírica da amostra e 
$F_{0}(x)$ é a teórica.
 
:::

::: {.column width="50%"}
**Duas amostras**

$$
\left\{
\begin{array}{ll}
H_0: & S_{1}(x) = S_{2}(x) \text{;} \\
H_1: & S_{1}(x) \neq S_{2}(x) \text{.}
\end{array}
\right.
$$

$S_{1}(x)$ é a função de distribuição empírica da amostra 1 e 
$S_{2}(x)$ é a função de distribuição empírica da amostra 2. 

:::
:::::



## Estatística do teste e valor crítico no caso de uma amostra

A estatística de Kolmogorov–Smirnov para uma dada função distribuição acumulada $F(x)$ é, no caso de apenas uma amostra:

$$D = \text{máx} | F_{0}(x) - S(x) |$$

Para avaliar as hipóteses é necessário obter o valor crítico $D_c$ obtido pela **Tábua E - Siegel** bilateral. Assim, em um teste de hipóteses bilateral a hipótese nula é rejeitada quando: 

$$|D| \geq D_c$$.


## Estatística do teste e valor crítico para duas amostras

Estatística do teste: $D = \text{máx} | S_{2}(x) - S_{1}(x)|$ e os valores criíticos para: 


::: panel-tabset
### Amostras pequenas 

 Amostras pequenas:  $n_1$ e $n_2$ $\leq40$  
 
 - $n_1 = n_2$: Tábua L - Siegel;
 - $n_1 \neq n_2$: Tabela 9 - Campos.

###  Amostras grandes 

 Amostras grandes: $n_1$ ou $n_2$ $>40$  
 
 - Bilateral: Tábua M - Siegel;
 - Unilateral: utiliza-se a estatística $\chi^2$, que tem distribuição qui-quadrado com 2 graus de liberdade.

$$
\chi^2 = 4D^2\frac{n_1 n_2}{n_1 + n_2}
$$ 
 
:::


## Impacto 

É um dos testes mais usados em estatística para verificação de aderência e comparação de distribuições.

Simples, mas poderoso, especialmente para dados contínuos e unidimensionais.

Inspirou variantes como:

- **Lilliefors** (para casos em que os parâmetros são estimados)

- **Anderson–Darling** (mais sensível nas caudas)

## Função no R

Os argumentos `x` e `y` são os vetores dos valores dos grupos a serem comparados, enquanto o argumento `alternative` permite escolher o formato do teste de hipóteses desejado. A função retorna a estatística de teste e o *valor-p*. A hipótese nula é rejeitada quando *valor-p* $\leq 0,05$ (com nível de significância de 5\%).

```{r,echo=TRUE, eval=FALSE, message=FALSE,warning =FALSE,error=FALSE}
stats::ks.test(x, y, alternative = "two.sided")
```

Ela pode ser utilizada para comparar um único grupo, colocando a distribuição acumulada no lugar de `y`, como mostra abaixo (no caso, compara-se com a acumulada da normal)

```{r,echo=TRUE, eval=FALSE, message=FALSE,warning =FALSE,error=FALSE}
stats::ks.test(x, "pnorm", alternative = "two.sided")
```


# Artigo


##


<iframe src="2013_art_mmlopes.pdf" width="100%" height="100%"></iframe>


# Agradecemos pela atenção!