---
title: "Kolmogorov-Smirnov"
subtitle: "Um teste não paramétrico de aderência para uma amostra"
format: 
  revealjs:
    width: 1600 #1400
    height: 900 #787.5
    footer: "2025 | Universidade Federal do Espírito Santo | Departamento de Estatística"
editor: visual
---


## História

<hr style="border:1px solid #ccc; margin-top: 10px; margin-bottom: 20px;" />


Nomeado por conta de Andrey Kolmogorov e Nikolai Smirnov[^1].

[^1]: Os dois foram matemáticos russos

## Objetivo

<hr style="border:1px solid #ccc; margin-top: 10px; margin-bottom: 20px;" />




Também conhecido como **teste K-S** ou **teste KS**

Este teste também pode ser utilizado para comparar a igualdade das distribuições de duas amostras indepedentes.

O Teste de Kolmogorov-Smirnov é utilizado para comparar a distribuição de probabilidade entre dois grupos independentes (ou não pareados), podendo ser de qualquer distribuição. A construção desse teste é sensível a qualquer diferença de tendência central, dispersão, assimetria e curtose entre as distribuições postas em comparação. Com isso, o resultado do teste é fortemente impactado caso as distribuições tenham valores distintos entre essas medidas.


## Exigências 

## Hipóteses 

As hipóteses apresentam a forma abaixo:

$$
\left\{
\begin{array}{ll}
H_0: & \text{distribuição}_1 = \text{distribuição}_2 \text{,} \\
H_1: & \text{distribuição}_1 \neq \text{distribuição}_2 \text{.}
\end{array}
\right.
$$

## Estatística do teste

A estatística de Kolmogorov–Smirnov para uma dada função distribuição acumulada $F(x)$ é 

$$D_{n} = \text{sup}_{x} | F_{n}(x) - F(x) |$$

A estatística de teste $D$ é calculada a partir das distribuições de frequências acumuladas dos grupos, e então, utiliza-se essa estatística $D$ para avaliar as hipóteses. Essa estatística é o maior valor encontrado ao realizar a diferença absoluta entre as proporções de frequências relativas acumuladas dos dois grupos. 

Para avaliar as hipóteses é necessário obter o valor crítico $D_c$ (ver SHESKIN, 2003) fazendo uso apenas dos tamanhos das amostras ($n_1$, $n_2$) e o nível de significância escolhido. Assim, em um teste de hipóteses bilateral a hipótese nula é rejeitada quando: 

$$|D| \geq D_c$$.



## Função no R

```{r,echo=TRUE, eval=FALSE, message=FALSE,warning =FALSE,error=FALSE}
stats::ks.test(x, y, alternative = "two.sided")
```

Os argumentos `x` e `y` são os vetores dos valores dos grupos a serem comparados, enquanto o argumento `alternative` permite escolher o formato do teste de hipóteses desejado. A função retorna a estatística de teste e o *valor-p*. A hipótese nula é rejeitada quando *valor-p* $\leq 0,05$ (com nível de significância de 5\%).


Ela pode ser utilizada para comparar um único grupo, colocando a distribuição acumulada no lugar de `y`, como mostra abaixo (no caso, compara-se com a acumulada da normal)

```{r,echo=TRUE, eval=FALSE, message=FALSE,warning =FALSE,error=FALSE}
stats::ks.test(x, "pnorm", alternative = "two.sided")
```


# Agradecemos pela atenção!